【裁判字號】    98,上易,1887
【裁判日期】    981222
【裁判案由】    詐欺
【裁判全文】
臺灣高等法院臺中分院刑事判決        98年度上易字第1887號
上  訴  人  臺灣臺中地方法院檢察署檢察官
被      告  乙○○
上列上訴人因詐欺案件，不服臺灣臺中地方法院98年度易字第29
18號中華民國98年10月20日第一審判決（起訴案號：臺灣臺中地
方法院檢察署98年度偵字第17966號），提起上訴，本院判決如
下：
    主  文
上訴駁回。
    理  由
一、本案經本院審理結果，認第一審以不能證明被告乙○○犯罪
    ，而為其無罪之諭知，並無不當，應予維持，除第一審判決
    書理由欄七未引用外，餘均引用第一審判決書記載之理由（
    如附件）。
二、檢察官上訴意旨以：(一)按民國23年10月31日制定之中華民國
    刑法第13條立法理由略以：「…近年立法例，如義大利、俄
    國、暹羅等國刑法典及德國刑法準備草案與委員會刑法草案
    ，皆於條文規定故意及過失之定義，故本案擬從之。關於故
    意之解釋，學說不一，其最要者有二派：一為意欲主義，一
    為認識主義。此二主義互相辯論，而以意欲主義為最多數學
    者所主張，及外國立法例所採用。故本案從之，於本條第1
    項規定直接之故意。第二項規定間接之故意，此外皆不得以
    故意論。」是明確說明採意欲主義。再者，幫助犯之成立，
    以行為人主觀上認識被幫助者，正欲從事犯罪或係正在從事
    犯罪，且該犯罪有既遂可能，而其行為足以幫助他人實現構
    成要件者，即具有幫助故意，並不以行為人確知被幫助者，
    係犯何罪名為必要；又於金融機構開設帳戶，請領存摺及金
    融卡一事，係針對個人身分社會信用，而予以資金流通，具
    有強烈屬人性，而金融帳戶為個人理財工具，且金融存摺、
    提款卡亦事關個人財產權益保障，其專有性甚高，除非本人
    或與本人親密關係者，難認有何理由，可自由流通使用該存
    摺，一般人均有妥為保管及防止他人任意使用認識，縱使特
    殊情況，偶需交付他人使用，亦必深入瞭解用途及合理性，
    始予提供，且該等專有物品，如落入不明人士手中，而未加
    以闡明正常用途，極易被利用為與財產有關犯罪工具，為吾
    人依一般生活認知，所易體察之常識，而有犯罪意圖者，非
    有正當理由，竟徵求他人提供帳戶，客觀上可預見其目的，
    係供為某筆資金存入後，再行領出之用，且該筆資金存入及
    提領過程；係有意隱瞞其流程及行為人身分曝光用意，常人
    本於一般認知能力，均易瞭解。從而，如非為詐騙財物、恐
    嚇取財或洗錢等不法目的，衡情應無收受他人帳戶存摺、提
    款卡之理。是此等行為客觀上，顯屬可疑，而有為隱瞞某種
    作為流程及行為人身份曝光等不法意圖，應屬可見。
  (二)再者，就詐騙集團以應徵工作作為收集帳戶之圈套案例而言
    ，提供帳戶之行為人除了須證明有與假應徵工作公司之詐騙
    集團有所聯繫外，更是要表現出其「防果意思」。因行為人
    在提供帳戶時，創造了其他個人或超個人法益遭受侵害可能
    性，對於社會造成了相當的風險，是以，行為人必須控制該
    風險，以防止其他個人或超個人法益遭受侵害之結果發生。
    例如在應徵工作時，是否知悉其所應徵工作之內容？公司之
    狀況及工作內容是否有向求職者完整說明？公司所說明之工
    作內容是否是合法的？當公司主管或面試人員要求求職者提
    供個人帳戶時，有無深究必須提供帳戶之原因？此公司要求
    提供個人帳戶之情形，是否與一般公司行號之應徵人員情形
    有別？提供帳戶後，有無與應徵之公司保持密切聯繫？於發
    覺有異後，是否有立刻報警或向金融機構申辦帳戶掛失止付
    ？有無認真的去瞭解究竟提供帳戶後之具體危險為何？此等
    也呼應了在刑法故意理論中的「認真說」與「具體危險說」
    ，在此案例中，均可作為認定行為人是否確有故意之「意欲
    」要素之判斷依據。倘若行為人對於上開問題及可能風險均
    未予理會，依刑法故意理論之「漠然說」之觀點，行為人主
    觀上即該當了故意。而基於上述之論點，縱使詐騙集團是以
    「應徵工作」之詐術來收集帳戶，在此層面看來，提供帳戶
    之行為人固然是受詐騙集團所欺騙，使其陷於錯誤，因而交
    付了個人帳戶資料與詐騙集團使用，已受有損害，為詐欺犯
    罪之被害人之一。然而，此部分應為另一事實的問題，亦無
    解於提供帳戶者就提供帳戶與他人因而有他人遭受詐騙之幫
    助詐欺刑責成立之可能。簡單的來說，詐騙集團為了讓求職
    者上鉤，常會以簡單的工作內容及顯不相當的對價來吸引求
    職者，例如接送小姐可按日實拿5,000元現金、當網路遊戲
    試玩人員，月薪5萬元等等。此時，求職者在面對工作內容
    為不法行為或是報酬與工作內容顯然不相當之情形下，應可
    預見事有蹊蹺，而須以認真、謹慎態度面對此等行為將造成
    之具體風險及法益侵害之可能性，倘若行為人竟仍漠不關心
    、隨意的提供帳戶與他人使用，其主觀上已難謂無「故意」
    可言。
  (三)查本件被告為44歲之成年人，心智正常，且又曾任職超級市
    場店長一職，具相當知識，參以近來諸如擄車勒贖、假勒贖
    電話及刮刮樂詐財等恐嚇取財及詐欺取財犯罪類型，層出不
    窮，該等犯罪多係利用他人帳戶，作為恐嚇取財或詐欺取財
    所得財物出入帳戶，並經媒體廣為披載，被告對此自難諉為
    不知。因此，被告雖依報紙所載擬應徵工作，惟應徵工作性
    質係載酒店小姐，衡情以收取現金為常態，縱偶有以信用卡
    付帳，亦無使用被告帳戶、提款卡、密碼之必要，更無加以
    試用之必要，又若須試用，本當場當日試用即可，何須俟交
    付後數日始返還？被告顯可預見上開年籍不詳之成年男子，
    向其收受銀行存摺帳戶、提款卡，以遂行財產上犯罪目的，
    或轉售他人作為財產犯罪，是被告既可預見金融帳戶存摺交
    付他人，將幫助他人實施犯罪，但因對方要求即將其所申辦
    之銀行帳戶存摺、提款卡交付與他人，並告知提款卡密碼，
    被告顯有縱使有人以其金融帳戶，實施詐欺取財或其他犯罪
    ，亦不違背其本意之故意甚明。
  (四)綜上所述，本件原審就被告乙○○所涉之幫助詐欺犯行，遽
    認被告犯行不能證明，並判予無罪，實有認事用法之違誤，
    自難認原判決妥適，請撤銷原判決，另為適當之判決。
三、本院查：
(一)被告係因謀職遭詐騙而陷於錯誤，於九十八年五月十四日十
    六時三十分許，交付並告知其所申設新光商銀帳戶之存摺影
    本、提款卡及密碼資料予該陳主任等情，已據原審論述甚詳
    ，經核並無不合。上訴意旨以：被告雖依報紙所載擬應徵工
    作，惟應徵工作性質係載酒店小姐，衡情以收取現金為常態
    ，縱偶有以信用卡付帳，亦無使用被告帳戶、提款卡、密碼
    之必要，更無加以試用之必要，又若須試用，本當場當日試
    用即可，何須俟交付後數日始返還？被告顯可預見上開年籍
    不詳之成年男子，向其收受銀行存摺帳戶、提款卡，以遂行
    財產上犯罪目的，或轉售他人作為財產犯罪，是被告既可預
    見金融帳戶存摺交付他人，將幫助他人實施犯罪，但因對方
    要求即將其所申辦之銀行帳戶存摺、提款卡交付與他人，並
    告知提款卡密碼，被告顯有縱使有人以其金融帳戶，實施詐
    欺取財或其他犯罪，亦不違背其本意之故意甚明云云。然，
    被告自警詢、偵查至法院審理時均堅稱：伊係因在報載廣告
    欄看到應徵司機之徵才訊息，始撥打廣告內刊登之「000000
    0000」號行動電話與對方聯絡等語，且其所提出之九十八年
    五月十一日自由時報分類廣告版，其上確有「傳播公司徵司
    機，享勞健保，日領0000－0000，0000000000」之徵才資訊
    無訛。再依本件案發當時被告所使用之門號0000000000號行
    動電話之通聯紀錄所示，被告確實有自九十八年五月十一日
    十七時二十一分許起，即與號碼0000000000號行動電話持用
    人間有多次往來聯繫之紀錄，通話時間不乏長達480秒、242
    秒、156秒、127秒，此有門號0000000000號行動電話之中華
    電信資料查詢附卷可參（見偵查卷第18頁至第22頁反面），
    核與被告所辯陳之內容相互吻合。再依上開通話頻繁程度、
    秒數長短及前開應徵廣告之內容，應可合理推認被告有於上
    開時間撥打報載電話，詢問工作內容、試用合格與否等細節
    ，倘被告確有意交付並告知提款卡及密碼資料予他人使用，
    則於遞交提款卡之前、後，實無與對方密切發話聯繫確認之
    必要，基此已足認被告前開辯述情節，並非出於無據，顯然
    被告係出於應徵工作之故始交付並告知密碼，尚無積極證據
    顯示其可預見金融帳戶存摺交付他人，將幫助他人實施犯罪
    之情。又被告於九十八年五月十七日因密集撥打前揭000000
    0000號行動電話欲與「陳主任」聯繫確認求職結果，因對方
    均未接聽，其驚覺有異，乃趕緊持上揭帳戶之存摺至銀行查
    詢交易往來紀錄，發現有一筆由被害人匯入八萬元之異常往
    來，被告乃應銀行巡邏員警之建議，旋即至臺中市警察局第
    五分局松安派出所報案帳戶資料遭騙取等情，亦有前揭中華
    電信資料查詢（有高達三十四通試圖通聯但對方未予接聽之
    紀錄）與臺中市警察局第五分局松安派出所受理刑事案件報
    案三聯單、臺中市警察局第五分局九十八年九月二十九日中
    分五偵字第0980030083號函附之被告報案筆錄相關資料存卷
    可佐（見本院卷第11頁、第18頁至第30頁），足認被告於謀
    職遭詐騙陷於錯誤，而交付、告知帳戶密碼後，有積極之作
    為，而非漠不關心。檢察官以上詞認被告有幫助詐欺之不確
    定故意云云，尚乏具體實證，況被告於偵查中即已提出報紙
    、聯絡電話等證據，以供檢察官調查，惟未見檢察官進一步
    調查、舉證，以否認被告所辯，且被告所提出之證據復核與
    其所辯並無不合之處，自應將此利益歸於被告而認被告所辯
    為真。
(二)上訴意旨復以：求職者在面對工作內容為不法行為或是報酬
    與工作內容顯然不相當之情形下，應可預見事有蹊蹺，而須
    以認真、謹慎態度面對此等行為將造成之具體風險及法益侵
    害之可能性，倘若行為人竟仍漠不關心、隨意的提供帳戶與
    他人使用，其主觀上已難謂無「故意」可言云云。然查，被
    告之所以交付帳戶等物予陳主任其人，係因求職受騙而交付
    ，又於求職、通話過程中現覺有異，即迅為處理等情，已如
    上述，顯然被告亦恐該帳戶等物遭不法利用，並無不關心、
    毫不在乎之情；再者，被告因謀生不易，併謀職急切，其縱
    使因為求糊口而應徵從事社會秩序邊緣之工作，或可能因此
    而另罹他罪，但無從因此即認被告於應徵工作時交付告知上
    開新光商銀帳戶之存摺影本、提款卡與密碼資料時，對將會
    遭以之作為詐欺取財等不法用途一節，會予以知悉，而具有
    幫助詐款取財之認知及故意等情，已據原審論述甚詳，經核
    要無不合，上訴意旨未舉出被告如何未以認真、謹慎態度面
    對上開行為將造成之具體風險及法益侵害，即推論被告可預
    見事有蹊蹺，而具有不確定故意云云，尚屬遽斷而不足採。
    至於其他上訴意旨均泛言被告有不確定故意之情，然均未提
    出任何積極證據以實其說，自均不足證明被告有幫助詐欺之
    犯行。
(三)綜上，本件公訴人所憑之證據，無論直接或間接證據，均尚
    未達於一般之人均可得確信，而無合理之懷疑存在之程度，
    且經本院調查勾稽卷證後，亦查無其他確切之證據，足以證
    明被告確應負本件罪責，被告之犯行尚屬不能證明。原審以
    不能證明被告犯罪，而依刑事訴訟法第301條第1項規定，諭
    知無罪之判決，經核認事用法，並無不合，檢察官上訴意旨
    認應就被告予以論罪科刑，而指摘原判決不當，為無理由，
    應予駁回。
四、臺灣臺中地方法院檢察署移送併辦之案件（98年度偵字第25
    458號)，與本案之犯罪事實相同，本院自應併予審理，無庸
    退由檢察官另行處理，附此敘明。
據上論斷，應依刑事訴訟法第373條、第368條，判決如主文。
本案經檢察官甲○○到庭執行職務。
中    華    民    國    98    年    12    月    22    日
            刑事第三庭  審判長法  官  王  增  瑜
                              法  官  廖  柏  基
                              法  官  吳  進  發
以上正本證明與原本無異。
不得上訴。
                              書記官  呂  安  茹
中    華    民    國    98    年    12    月    22    日


司法院資訊處製作；財團法人民間司法改革基金會備份。
